【裁判字號】    99,聲判,224
【裁判日期】    991213
【裁判案由】    聲請交付審判
【裁判全文】
臺灣臺北地方法院刑事裁定             99年度聲判字第224號
聲  請  人  林鎮業
即  告訴人
代  理  人  謝震武律師
            李詩皓律師
被      告  鄭祚宇
上列聲請人因告訴被告妨害名譽案件，不服臺灣高等法院檢察署
檢察長99年10月19日99年度上聲議字第7478號駁回再議之處分（
原不起訴處分案號：臺灣臺北地方法院檢察署檢察官99年度偵續
一字第122號），聲請交付審判，本院裁定如下：
    主  文
聲請駁回。
    理  由
一、按告訴人不服上級法院檢察署檢察長或檢察總長認再議為無
    理由而駁回之處分者，得於接受處分書後十日內委任律師提
    出理由狀，向該管第一審法院聲請交付審判。法院認為交付
    審判之聲請不合法或無理由者，應駁回之。刑事訴訟法第二
    百五十八條之一、第二百五十八條之三第二項前段分別定有
    明文。
二、本案聲請人林鎮業以被告鄭祚宇意圖散佈於眾，於民國九十
    八年一月五日下午二時四十分，將主旨為「關於幸福空間內
    幕」，內容略以：「關於幸福空間問題不知您們是否有注意
    到，節目播出時特定設計師劉ＸＸ聯合設計中心幾乎每集必
    上．．．其中劉小姐與ｓａｍ是夫妻．．．故在網站上諸位
    設計公司被收取ㄉ費用在劉小姐是不用負擔任何費用的，也
    就是大家拿出相當可觀ㄉ金額但實際上雖然有曝光但劉小姐
    卻在您們購買ㄉ時段上已不用費用的曝光方式在行銷著．．
    ．也意味幸福空間收了您的費用．．．而您的費用也在幫著
    他的老婆劉小姐的公司在打廣告．．．而新的一年中該公司
    還調高費用．．．不要再姑息這樣的公司」之電子郵件（下
    稱本案電子郵件）散布予不特定人瀏覽，以此方式指摘、傳
    述足以損害於聲請人名譽之事。因認被告涉犯刑法第三百一
    十條第二項之加重誹謗罪嫌，而於九十八年一月十八日向臺
    灣臺北地方法院檢察署提出告訴（案號：九十八年度他字第
    一五四二號、九十八年度偵字第一七○二六號，該案中告訴
    人為幸福空間有限公司與林鎮業，告訴之罪名為妨害電腦使
    用及妨害名譽，而妨害電腦使用部分，業經該署檢察官提起
    公訴，是不另贅述）。先經該署檢察官以九十八年度偵字第
    一七○二六號就妨害名譽部分為不起訴處分，聲請人不服提
    起再議（該處分書原漏載告訴人幸福空間有限公司，聲請再
    議之人亦僅有林鎮業但經該署檢察官補正、重新送達後，幸
    福空間有限公司仍未聲請再議而就該部分先行確定），經臺
    灣高等法院檢察署檢察長以九十八年度上聲議字第七八五二
    號發回續查，又經臺灣臺北地方法院檢察署檢察官以九十九
    年度偵續字第二○號為不起訴處分，聲請人再聲請再議，臺
    灣高等法院檢察署檢察長以九十九年度上聲議字第三七九三
    號發回續查，亦經臺灣臺北地方法院檢察署檢察官，以九十
    九年度偵續一字第一二二號為不起訴處分，聲請人又聲請再
    議，臺灣高等法院檢察署檢察長終認再議無理由，而以九十
    九年度上聲議字第七四七八號駁回再議。聲請人於九十九年
    十月二十六日收受駁回再議之處分書後仍不服，於法定期間
    內之九十九年十一月五日向本院聲請交付審判等節，有前述
    處分書、駁回再議處分書影本在卷可稽，並據本院調閱該等
    卷宗屬實。
三、聲請交付審判意旨略以：原不起訴處分檢察官未給予聲請人
    陳述意見之機會，已有不當；再被告所散布足以毀損聲請人
    名譽之文字內容，係針對具體事實為指摘，應無刑法第三百
    一十一條第三款規定之適用，原駁回再議處分適用法則應有
    未合；且觀諸被告散佈上開文字內容之手段、動機、未先行
    查證等情，堪認被告具有毀損他人名譽之實質惡意，且被告
    亦非出於善意而為評論，原再議駁回處分就此未盡調查之責
    ，亦有未當云云。
四、按犯罪事實應依證據認定之，無證據不得認定犯罪事實，刑
    事訴訟法第一百五十四條第二項定有明文。次按「證據力之
    強弱，事實審法院有自由判斷之權，故判斷證據力如不違背
    一般經驗之法則，即不得指為違法。」最高法院著有二十五
    年上字第二○五三號判例可資參照（上開事實審法院對於證
    據之判斷職權，於偵查中由檢察官行之）。再按言論自由為
    人民之基本權利，憲法第十一條有明文保障，國家應給予最
    大限度之維護，俾其實現自我、溝通意見、追求真理及監督
    各種政治或社會活動之功能得以發揮。惟為兼顧對個人名譽
    、隱私及公共利益之保護，法律尚非不得對言論自由依其傳
    播方式為合理之限制。刑法第三百十條第一項及第二項針對
    以言詞或文字、圖畫而誹謗他人名譽者之誹謗罪規定，係為
    保護個人法益而設，以防止妨礙他人之自由權利所必要，符
    合憲法第二十三條規定之意旨。至刑法同條第三項前段以對
    誹謗之事，能證明其為真實者不罰之規定，則係針對言論內
    容與事實相符者之保障，並藉以限定刑罰權之範圍，非謂指
    摘或傳述誹謗事項之行為人，必須自行證明其言論內容確屬
    真實，始能免於刑責。惟行為人雖不能證明言論內容為真實
    ，但依其所提證據資料，認為行為人有相當理由確信其為真
    實者，即不能以誹謗罪之刑責相繩，亦不得以此項規定而免
    除檢察官或自訴人於訴訟程序中，依法應負行為人故意毀損
    他人名譽之舉證責任，或法院發現其為真實之義務。就此而
    言，刑法第三百十條第三項與憲法保障言論自由之旨趣並無
    牴觸。」。又刑法第三百十一條規定：「以善意發表言論，
    而有左列情形之一者，不罰：一、因自衛、自辯或保護合法
    之利益者。二、公務員因職務而報告者。三、對於可受公評
    之事，而為適當之評論者。四、對於中央及地方之會議或法
    院或公眾集會之記事，而為適當之載述者。」係法律就誹謗
    罪特設之阻卻違法事由，目的即在維護善意發表意見之自由
    ，亦不生牴觸憲法問題，此有司法院大法官會議釋字第五○
    九號解釋文及解釋理由書可參。依上開解釋，行為人就其發
    表非涉及私德而與公共利益有關之言論所憑之證據資料，至
    少應有相當理由確信其為真實，即主觀上應有確信「所指摘
    或傳述之事為真實」之認識，倘行為人主觀上無對其「所指
    摘或傳述之事為不實」之認識，即不成立誹謗罪。惟若無相
    當理由確信為真實，僅憑一己之見逕予杜撰、揣測、誇大，
    甚或以情緒化之謾罵字眼，在公共場合為不實之陳述，達於
    誹謗他人名譽之程度，即非不得以誹謗罪相繩。此與美國於
    憲法上所發展出的「實質惡意原則（或稱真正惡意原則ａ
    ｃｔｕａｌ  ｍａｌｉｃｅ）」，大致相當。而所謂「真正
    惡意原則」係指發表言論者於發表言論時明知所言非真實，
    或因過於輕率疏忽而未探究所言是否為真實，則此種不實內
    容之言論即須受法律制裁。準此，是否成立誹謗罪，首須探
    究者即為行為人主觀上究有無相當理由確信其所指摘或傳述
    之事為真實之誹謗故意。又所謂「言論」在學理上，可分為
    「事實陳述」及「意見表達」二者。「事實陳述」始有真實
    與否之問題，「意見表達」或對於事物之「評論」，因屬個
    人主觀評價之表現，即無所謂真實與否可言。而自刑法第三
    百十條第一項：「意圖散布於眾，而指摘或傳述足以毀損他
    人名譽之事者，為誹謗罪」、第三項前段：「對於所誹謗之
    事，能證明其為真實者，不罰。」規定文義觀之，所謂得證
    明為真實者，唯有「事實」，據此可徵，我國刑法第三百十
    條之誹謗罪所規範者，僅為「事實陳述」，不包括針對特定
    事項，依個人價值判斷所提出之主觀意見、評論或批判，屬
    同法第三百十一條第三款款所定免責事項之「意見表達」，
    亦即所謂「合理評論原則」之範疇，是對於可受公評之事項
    ，縱批評內容用詞遣字尖酸刻薄，足令被批評者感到不快或
    影響其名譽，亦應認受憲法之保障，不能以誹謗罪相繩，蓋
    維護言論自由俾以促進政治民主及社會健全發展，與個人名
    譽可能遭受之損失兩相權衡，顯有較高之價值。易言之，憲
    法對於「事實陳述」之言論，係透過「實質惡意原則」予以
    保障，對於「意見表達」之言論，則透過「合理評論原則」
    （即刑法第三百十一條第三款之不罰事由），賦與絕對保障
    。
五、經查：
  (一)被告於九十八年一月五日下午二時四十分，以寄送電子郵件
    之方式，散布本案電子郵件之事實，業經被告於偵查中坦認
    不諱（臺灣臺北地方法院檢察署九十八年度他字第一五四二
    號卷第四二頁參照），並有該電子郵件列印資料一份在卷可
    稽（同前他字卷第六頁參照），足以擔保被告前開任意性自
    白與事實相符。而其中提及聲請人未向訴外人劉嘉雯收取行
    銷費用之部分，固屬事實陳述之言論，應適用前揭真正惡意
    原則，惟被告根據上開事實所為「意味幸福空間收了您的費
    用．．．而您的費用也在幫著他的老婆劉小姐的公司在打廣
    告．．．不要再姑息這樣的公司」等評論，乃被告個人主觀
    之價值判斷，屬意見表達之言論，是被告此部分之文字內容
    應否以誹謗罪相繩，揆諸前揭說明，仍須適用合理評論原則
    以為判斷，是聲請人指被告散布足以毀損聲請人名譽之文字
    內容，係針對具體事實為指摘，無刑法第三百十一條第三款
    規定之適用，原駁回再議處分適用法則不當云云，容有誤會
    。
  (二)再聲請人製播之幸福空間節目，於節目中行銷其配偶劉嘉雯
    開設之「劉嘉雯聯合設計中心」，有無向劉嘉雯收取相應之
    行銷費用，事涉同業間之商業競爭，攸關聲請人客戶之商業
    利益，乃聲請人客戶共同關切之事項，此觀諸聲請人其他客
    戶所寄電子郵件內容「．．．請問你們老闆是ｓａｍ嗎？劉
    嘉雯是他老婆嗎？如果是，哪我們這些設計公司所支付的金
    額是否都為她分擔拍片費用，如傳言屬實，我們可能要解除
    往後的合約費用，因為我們的一集，真的敵不過每集都有劉
    嘉雯公司的露出，而你們的老闆也都會把ＣＡＳＥ  ＰＯ給
    劉嘉雯囉，那我們的露出，根本就是蜻蜓點水，不會有很大
    的記憶度和迴響．．．」等語亦明（臺灣臺北地方法院檢察
    署九十八年度偵字第一七○二六號卷第一一頁參照），是自
    屬非涉及私德而與公共利益有關之事項。又依卷附被告提出
    之幸福空間網頁列印資料所示，網頁內文中與廣告當中，「
    劉嘉雯聯合設計中心」所屬設計師或其作品出現之頻率甚高
    （同前他字卷第六四頁至七○頁參照），而劉嘉雯當時與聲
    請人又屬配偶關係，衡以社會上親友之間之商業往來，施以
    與對價不相當之通融、優惠，實屬常態，則被告依觀覽前述
    幸福空間網頁之印象及其生活經驗所得，認定劉嘉雯並未向
    聲請人支付行銷費用一事，自有相當理由確信為真實。至行
    為人就其所指摘或傳述之事，應盡何種程度之查證義務，始
    能認其有相當理由確信其為真實，而屬善意發表言論，應參
    酌行為人之動機、目的及所發表言論之散佈力、影響力而為
    觀察，不能一概而論（最高法院九十八年度台上字第八六六
    號判決參照）。本院審酌被告僅係一介平民，查證能力有限
    ，其寄送前揭電子郵件之目的乃在向同業揭發聲請人有違約
    、背信之情形，而該電子郵件寄送之對象亦僅限於同屬聲請
    人客戶之同業（同前他字卷第六頁參照），以及幸福空間節
    目係聲請人受客戶委託所製播，聲請人基於上開契約關係，
    本於誠實信用原則，對於劉嘉雯之委託理應有所迴避，或至
    少應在事前向包含被告在內之客戶，主動揭露其與劉嘉雯間
    之配偶關係，而非反求被告事先向其翔實查證等情，認被告
    對於上開事項應僅負有限之查證義務。被告於散布上開文字
    內容前，既已查證聲請人與劉嘉雯間之配偶關係，並確認劉
    嘉雯開設之劉嘉雯聯合設計中心所屬設計師及作品出現於幸
    福空間網頁之頻率遠高於其他同業，自難謂被告有未盡查證
    義務之情形。從而，聲請人指被告未合理查證，具有毀損聲
    請人名譽之實質惡意云云，亦非有據。
  (三)另被告於上開電子郵件中表示「意味幸福空間收了您的費用
    ．．．而您的費用也在幫著他的老婆劉小姐的公司在打廣告
    ．．．不要再姑息這樣的公司」等詞，乃被告個人主觀之價
    值判斷，屬意見之表達，應適用合理評論原則以為判斷，亦
    即倘若被告係善意對可受公評之事，為適當之評論，依刑法
    第三百十一條第三款之規定不罰。查聲請人是否基於配偶情
    誼，藉製播幸福空間節目之便，使劉嘉雯得免費行銷，事涉
    同業間之商業競爭，攸關聲請人客戶之商業利益，乃聲請人
    客戶共同關切之事項，已如前述，被告為此呼籲同業莫讓自
    身的權益受損，自係出於善意對可受公評之事而為評論無誤
    。再者，被告為上開評論乃係基於其主觀上確信劉嘉雯並未
    支付相應之行銷費用，業經本院認定如前，衡以被告所用文
    句亦無過於偏激或情緒性之字眼，已難謂被告上開評論有何
    不適當之處。再觀諸被告於信中除已詳述其主觀上確信之依
    據，即劉嘉雯與聲請人之配偶關係，暨劉嘉雯聯合設計中心
    所屬設計師及作品每集必上等情（同前他字卷第六頁參照）
    外，復於信中記載：「雙面收費的方式請各位設計公司主持
    人自行查訪．．．請自行斟酌．．．」等詞（同上他字卷第
    六頁參照），益見被告所言並未逾發表意見之必要程度。據
    此，堪認被告上開意見表達係就可受公評之事善意為適當之
    評論。是原駁回再議處分認定被告所言屬於合理評論，依刑
    法第三百十一條第三款之規定不罰，認事用法並無違誤。聲
    請人漫指被告係出於惡意而為評論云云，尚無可採。
  (四)至聲請人另指摘原不起訴處分、原駁回再議處分有未給予聲
    請人陳述意見暨未善盡調查之瑕疵云云，惟：法院裁定交付
    審判之前提，必須偵查卷內所存證據已達刑事訴訟法第二百
    五十一條第一項所謂「足認被告有犯罪嫌疑」程度，亦即案
    件已經跨越起訴門檻，但檢察官卻未起訴而言。縱法院事後
    審查交付審判案件，對於檢察官所認定事實或有不同判斷，
    但如該案件仍須另行蒐證始能判斷應否交付審判者，因交付
    審判審查制度並無如同再議救濟制度得為發回原檢察官續行
    偵查之設計，法院仍應依刑事訴訟法法第二百五十八條之三
    第二項前段規定，以聲請無理由裁定駁回。準此，原不起訴
    處分、原駁回再議處分縱有如聲請人所指未給予聲請人陳處
    意見暨未善盡調查之瑕疵，揆諸上開說明，並非適法之交付
    審判理由，遑論偵查中是否傳喚告訴人到庭陳述，亦屬檢察
    官職權斟酌之範圍，若依偵查所得資料，已足辨明被告是否
    涉有犯罪，檢察官大可自行決定是否再行傳喚告訴人到庭陳
    述，聲請人誤以為檢察官未依其請求改期傳喚到庭即有如何
    違失，亦不足採，均附此敘明。
六、綜上，臺灣臺北地方法院檢察署檢察官九十九年度偵續一字
    第一二二號不起訴處分書及臺灣高等法院檢察署檢察長九十
    九年度上聲議字第七四七八號處分書對於如何斷定被告不構
    成誹謗罪乙節，調查已臻明確且均詳述理由，對照卷內資料
    ，核無不合，是原檢察官及臺灣高等法院檢察署檢察長分別
    予以不起訴處分及駁回再議之聲請，洵屬適法，本案交付審
    判之聲請為無理由，爰依刑事訴訟法第二百五十八條之三第
    二項前段裁定駁回。
中    華    民    國    99    年    12    月    13    日
                  刑事第十庭  審判長法  官  蔡坤湖
                                    法  官  周玉綺
                                    法  官  姚念慈
以上正本證明與原本無異。
本件不得抗告。
                                    書記官  劉芸珊
中    華    民    國    99    年    12    月    13    日

司法院資訊處製作；財團法人民間司法改革基金會備份。
